臺灣高等法院高雄分院刑事裁定　　　　　　　　　　九十一年度聲再字第一三號
　　再審聲請人　甲○○○
　　即受判決人
右列聲請人因詐欺案件，對於本院九十年度上易字第四六九號中華民國九十一年六月
二十八日確定判決（臺灣高雄地方法院八十八年度易字第二五八七號、起訴案號：臺
灣高雄地方法院檢察署八十九年度偵字第三七六二號，併案審理案號：八十八年度偵
字第一○九三七號、九十年度偵字第一三三五一號），聲請再審，本院裁定如左：
    主  文
再審之聲請駁回。
    理  由
一、本件再審聲請意旨略以：原確定判決認定聲請人涉犯詐欺罪，對聲請人論罪科刑
    ，惟最高法院六十五年十一月三十日第七次刑庭庭推總會決議：原審法院未經注
    意之證據，且能證明原確定判決所認定之事實為錯誤者，亦應認為係確實之新證
    據。聲請人於判決確定後發現有下列足以動搖原確定判決之確實新證據：
  (一)原確定判決認：「邱福瑩、甲○○○為使蔡柳琴信任其等必將償還借款且願繼續
    借款，遂於八十七年二月二十六日，共同基於意圖為自己不法所有之概括犯意聯
    絡，由甲○○○委請不知情之邱玉英代書代為書立切結書一紙予蔡柳琴收執．．
    ．致蔡柳琴陷於錯誤，自八十七年二月二十六日起，均由甲○○○出面向蔡柳琴
    多次詐取借款，共計日幣八百二十六萬元（合計約新台幣二百萬元，由蔡億爵於
    八十七年十月八日簽發二百萬元本票交付蔡柳琴），另由蔡柳琴……向板信商業
    銀行抵押貸款六十萬元借予蔡億爵，及由台灣日光燈股份有限公司設定五十萬元
    貸款之抵押權．．．」云云，惟聲請人與告訴人、邱玉英係多年老友，邱玉英
    對本案事實知之甚詳，其於一審法院曾證述：「五百萬元是前後帳一起（算）」
    等語，若果不知情而僅代為書立該切結書，豈會知悉聲請人當日簽立切結書同時
    所簽發之五百萬元本票係「前後帳一起（算）」？此原審法院未予注意當時業已
    存在之新事實、新證據，而為再審之理由。該「切結書」乃因告訴人知悉聲請
    人有一筆「九百九十萬元之定期存款」，故自行委請邱玉英代為書立切結書後要
    求聲請人簽名並另簽發交付五百萬元本票乙紙以供擔保，此原審法院未予注意當
    時業已存在之新事實、新證據，亦為再審之理由。該「切結書」既係告訴人委
    請邱玉英代為書立後再交聲請人簽名，是聲請人豈有施用任何詐術致告訴人陷於
    錯誤？而自八十七年二月二十六日起，再多次向告訴人詐取共計日幣八百二十六
    萬元及由告訴人向板信商業銀行抵押貸款六十萬元、向台灣日光燈股份有限公司
    設定抵押權貸款五十萬元等借款之事實？此亦為原審法院未予注意當時業已存在
    之新事實、新證據，而有再審之理由。告訴人向板信商業銀行抵押貸款六十萬
    元，係因案外人陳仁吉持有其背書之面額三十萬元支票將到期，告訴人不欲該支
    票被提示，始有貸款償還之舉，而於償還後再將剩餘之款項借予聲請人，故就此
    聲請人並無施用詐術使告訴人向銀行貸款以借貸款項之情事，原審法院未注意當
    時業已存在之新事實、新證據，而有再審之理由。台灣日光燈股份有限公司（
    下稱台灣日光燈公司）設定五十萬元貸款部份，係因告訴人與聲請人一起跑廠商
    ，當台灣日光燈股份有限公司表示如無三成訂金之現金，亦可用房子抵押時，即
    自願就其房子設定抵押，故告訴人自始知悉聲請人之狀況，而自願幫助聲請人度
    過難關，二人間純屬民間借貸關係，聲請人並無施用詐術詐騙告訴人財物之情事
    ，此亦為原審法院未注意當時業已存在之新事實、新證據，而有再審之理由。
    原審法院就上開當時已存在確可證實聲請人絕無詐欺犯行之證據疏未注意，漏未
    票傳證人予以查證，嚴重違法疏失，亦難謂非具備再審之事由。
  (二)原確定判決以：「代寫前述切結書之證人邱玉英亦於原審證述『五百萬元是前後
    帳一起』等語，況二百萬元本票之發票日為八十七年十月八日，遠在五百萬元本
    票發票日即同年二月二十六日之後，如被告二人並未於簽發五百萬元本票後再向
    告訴人蔡柳琴借款，何須再行簽發本票，是被告蔡億爵於原審辯稱『日幣部分係
    在八十六年間所借，已包含在該五百萬元借款中，八十七年間並未再向告訴人蔡
    柳琴借款』云云，顯悖常情」云云，因而認定聲請人有詐欺取財犯行，惟告訴
    人因經常在場見聞聲請人為所領取之工程款不足支付貨款而煩惱，自始即知悉聲
    請人當時是否有清償能力？而仍願主動借款與聲請人。該筆日幣借款係於八十六
    年間，由證人蔡富子向告訴人稱：「被告領取工程款項後，似仍不足給付欲給廠
    商之貨款」，告訴人即向聲請人表示可向日本山口組借，而由告訴人借來予聲請
    人週轉之用，聲請人就該筆借款並未簽發任何票據予告訴人，係嗣後包含於八十
    七年二月二十六日聲請人所簽發之五百萬元本票中，此亦為蔡富子所知悉，此為
    原審未予注意當時業已存在之新事實、新證據。八十七年十月八日聲請人所簽
    發之二百萬元本票，係因當日告訴人委託案外人洪千雅要求聲請人就前所欠四、
    五百萬元之利息部份及為台灣日光燈股份有限公司設定抵押之擔保，非如前審判
    決所言乃係被告簽下切結書後，另向告訴人借款之證據，此亦為原審未予注意當
    時業已存在之新事實、新證據，而有再審之理由。
二、按刑事訴訟法第四百二十條第一項第六款所規定之確實新證據，係指就新證據本
    身形式觀察，毋須經調查程序，顯然可認為足以動搖原確定之判決者而言（四十
    年台抗字第二號參照），在解釋上須具備(1)新穎性(2)確實性(3)影響性（或關連性
    ）之要件始足當之。所謂「新穎性」係指該項證據於審判時並未經發現或未及提
    出以供審酌，而於判決後始發現；所謂「證據之確實性」係指該項證據依其形式
    上之觀察係真實存在；所謂「影響性」係指如經提出或審酌在客觀上顯可動搖原
    確定判決而使受判決人獲有利之判決而言。倘該證據在審判時已經發現或存在且
    業經審酌並已說明其取捨之理由，或該證據資料在形式上尚未能確定其真實存在
    ，或其形式上雖屬真實，然縱予提出供法院審酌，在客觀上亦未必能據以動搖原
    確定判決之基礎或依其他證據資料所作事實之認定者，即非刑事訴訟法第四百二
    十條第一項第六款所稱之確實新證據。
三、經查：
  (一)本件原確定判決係以：蔡億爵（即本件再審聲請人）委請不知情之邱玉英代為書
    立切結書一紙予蔡柳琴收執，載明：「如五百萬元之借款無法如期清償，將以盟
    峰公司存於彰化銀行之履約保證金九百九十萬元清償」，致蔡柳琴陷於錯誤，自
    八十七年二月二十六日起，由蔡億爵出面再向蔡柳琴多次詐取借款等情，有判決
    影本在卷可憑，而證人邱玉英於第一審法院僅證稱：切結書係前帳加後帳一起共
    約伍佰萬元、本票應該是同時開的等語，餘者均證稱不清楚（見原審(二)卷第八十
    八頁），此經本院調取全部卷證查閱無訛。是證人邱玉英並無再審聲請人所指稱
    ：「切結書」係因告訴人知悉聲請人（指本件再審聲請人）有一筆「九百九十萬
    元之定期存款」，故自行委請邱玉英代為書立切結書之相關證述，再審聲請人主
    張係新事實、新證據云云，顯屬無據。再者，原判決於理由欄(三)內已敘明：「被
    告蔡億爵於簽立上開切結書予告訴人後，復於八十七年六月十日就同一筆履約保
    證金簽立切結書予證人黃森源之事實，則為被告蔡億爵坦認在卷，復有此切結書
    一份在卷為證」等語，有判決在卷可憑，是原確定判決已就原審卷內所附在彰化
    銀行之九百餘萬元之履約保證金予以審酌，該九百餘萬元定期存款存單亦非新證
    據至為顯然。
  (二)再審聲請人就其所指：告訴人蔡柳琴向板信商業銀行抵押貸款六十萬元，係因案
    外人陳仁吉持有其背書之面額三十萬元支票將到期，告訴人蔡柳琴不欲該支票被
    提示，始有貸款償還之舉，而於償還後再將剩餘之款項借予聲請人，及台灣日光
    燈公司設定五十萬元貸款部份，係因告訴人與聲請人一起跑廠商，當台灣日光燈
    公司表示如無三成訂金之現金，亦可用房子抵押時，即自願就其房子設定抵押，
    告訴人自始知悉聲請人之狀況，自願幫助聲請人度過難關等情，惟未提出任何具
    體之證據，或指出該證據之所在，本院依職權調取本院九十年度上易字第二五八
    七號詐欺案件全部卷證亦查無此部分事證。雖其另陳稱原確定判決漏未票傳證人
    邱玉英當庭對質，亦未票傳陳仁吉云云。按證人邱玉英經第一審法院傳訊到案時
    雖未就再審聲請人所指板信銀行六十萬元貸款及日光公司五十萬貸款部分有所證
    述，本院前審亦未傳喚證人陳仁吉、邱玉英到庭。惟證人邱玉英既未曾就該部分
    為有利於再審聲請人之證述，陳仁吉亦同（陳仁吉部分已於判決理由內說無傳訊
    之必要），則證人將為如何之證述亦係一未知數，亦即非經調查程序不足以審認
    ，就形式上觀之，並不足以動搖原確定判決而為受判決人有利之裁判，核前揭最
    高法院之判例及說明，自難謂係確實之新證據。
  (三)證人蔡富子於八十九年十二月十八日到庭證述告訴人蔡柳琴與再審聲請人間之款
    項往來經過時係證稱：「（問：為何蔡柳琴要借這筆錢？）因為蔡億爵需要錢，
    我也有拿日幣去銀樓換新台幣給被告，我不知道他們是如何借的，只知道蔡柳琴
    說是跟日本山口組借錢，我知道蔡億爵工程款需要錢，我自己有幫忙，也幫被告
    跟蔡柳琴講」等語，並無再審聲請人所稱：由證人蔡富子向告訴人稱「被告領取
    工程款項後，似仍不足給付欲給廠商之貨款」，告訴人即向再審聲請人表示可向
    日本山口組借，而由告訴人借來予再審聲請人週轉之用，該筆借款（指日幣八百
    二十六萬元部分）嗣後包含於八十七年二月二十六日之五百萬元本票等情之證述
    ，亦即並無此部分之供述證據至為顯然，再審聲請人主張此部分係發現新證據云
    云，亦屬無據。至再審聲請人雖主張蔡富子知悉上情云云，惟蔡富子是否知悉，
    非經傳訊無以明暸，縱經傳喚亦未必能為再審聲請人有利之證明，是就未傳喚證
    人到庭證述部分，亦難謂係確實之新證據。再者，再審聲請人就其所指：八十七
    年十月八日所簽發之二百萬元本票，係告訴人蔡柳琴委託案外人洪千雅要求其就
    前所欠四、五百萬元之利息部份，及為台灣日光燈公司設定抵押之擔保，而非簽
    下切結書後，另向告訴人蔡柳琴借款之事實，亦未提出任何具體之證據，或指出
    該證據之所在，本院九十年度上易字第二五八七號詐欺案件全部卷證亦查無此部
    分事證，是其所謂新證據、新事實云云，均屬口空無憑之主張，至所謂諸多證人
    未經傳訊云云，如前所述，在客觀上亦非顯可動搖原確定判決。
    綜上所述，聲請人所舉聲請再審之理由，經核與上引刑事訴訟所定之要件不相符
    ，應認為無再審理由，爰依同法第四百三十四條第一項，裁定如主文。
中    華    民    國     九十一     年       九       月      三十      日
                              臺灣高等法院高雄分院刑事第四庭
                                  審判長法官  蕭權閔
                          法官  陳啟造
                                        法官  李嘉興
右正本證明與原本無異。
不得抗告。
                                      書記官  呂素珍
中    華    民    國     九十一     年       十       月        二      日
                                                                        Ｑ
